【裁判字號】    93,勞簡上,6
【裁判日期】    950519
【裁判案由】    給付薪資
【裁判全文】
臺灣新竹地方法院民事判決             93年度勞簡上字第6號
上  訴  人  大眾商業銀行股份有限公司
法定代理人  丙○○
訴訟代理人  胡智忠律師
            楊明廣律師
複代理人    鄭仁哲律師
訴訟代理人  丁○○
被上訴人    乙○○
訴訟代理人  甲○○
上列當事人間請求給付薪資事件，上訴人對於民國93年8月20日
本院新竹簡易庭93年度竹勞簡字第7號第1審判決提起上訴，本院
於民國95年5月2日辯論終結，判決如下：
    主  文
上訴駁回。
第二審訴訟費用由上訴人負擔。
    事實及理由
一、被上訴人主張除與原審判決記載相同茲予引用外，另補充：
(一)被上訴人於民國88年間進入上訴人銀行新竹分行任職，迄92
    年4月20日離職止，工作年資共計3年6個月，被上訴人在職
    期間之89年、90年間，均分別於翌年領取上訴人銀行所核發
    之績效獎金，且均以庫藏股折付之。嗣被上訴人於92年4月2
    0日辭職，上訴人銀行於92年4月22日公告，將於翌日（23）
    發放91年度員工績效獎金，經被上訴人向上訴人銀行人事資
    源部詢問何以未給付被上訴人應得之91年度員工績效獎金，
    詎竟遭回稱依上訴人銀行所定人事管理及職工福利手冊之規
    定，績效獎金之發放應以發放日在職之員工，始具領取資格
    ，故而拒絕發放91年度之績效獎金予被上訴人。惟按勞動基
    準法（下稱勞基法）第2條第3款規定之工資，謂勞工因工作
    獲得之報酬；包括「工資、薪金及按計時、計日、計月、計
    件以現金或實物等方式給付之獎金、津貼及其他任何名義之
    經常性給與均屬之」，基此，工資定義重點應在該款前段所
    敘「勞工因工作而獲得之報酬」，至於該款後段「包括」以
    下文字係列舉屬於工資之各項給與，規定包括「工資、薪金
    」、「按計時．．．獎金、津貼」或「其他任何名義之經常
    性給與」均屬之，但非謂「工資、薪金」、「按計時．．．
    獎金、津貼」必須符合「經常性給與」始屬工資，而應視其
    是否為勞工因工作而獲得之報酬而定。且按績效獎金如係以
    勞工工作達成預定目標而發放，具有因工作而獲得之報酬性
    質，依勞基法第2條第3款暨施行細則第10條規定，應屬工資
    範圍」，行政院勞工委員會85年2月10日臺（85）勞動二字
    第103252號函、87年8月20日臺（87）勞動二字第035198號
    函亦分別著有明釋可稽。再按「績效獎金如係以勞工工作達
    成預定目標而發放者，具有因工作而獲得報酬之性質，參諸
    勞基法第二條款及勞基法施行細則第十條規定之精神，應屬
    工資範疇．．．」，最高法院92年度臺上字第1328號判決著
    有明例，足見司法實務最新見解與前述行政院勞工委員會（
    下稱：勞委會）87年8月20日臺（87）勞動二字第035198號
    函並無二致。第查，依上訴人所提出之「人事管理及職工福
    利手冊」第三章第五條第三項第二款「績效獎金：其核發標
    準由經理部門檢討部室單位之當年度業績工作績效擬定後經
    總經理簽核並報請董事長核定。」，亦徵上訴人銀行發給之
    員工績效獎金，係按員工之年度工作成效為基準。是以，其
    屬經常性給與之工資，應無疑義。再依勞基法施行細則第10
    條第2款規定「本法第二條第三款所稱之其他任何名義之經
    常性給與係指左列以外之之給與．．．二獎金：指年終獎金
    ．．．」明文將年終獎金排除於工資範疇之外。據此，績效
    獎金與年終獎金，一者為工資；一者非屬工資，兩者於勞基
    法上性質意涵並不相同，復依上訴人所辯所謂檢討部室單位
    之當年度業績工作成效，係指該單位整體之成效表現，至於
    分行各行員應得多少績效獎金，則再視其於單位內個別成效
    表現而定等語，亦足徵上訴人所核發之員工績效獎金確符合
    前開最高法院判決所闡釋之意旨，足認上訴人銀行發放予員
    工之績效獎金確屬工資之性質無訛，則上訴人銀行所定人事
    管理及職工福利手冊之規定顯與績效獎金為工資，而工資係
    為勞工所為勞務對價之基本精神相悖，亦違反勞基法第29條
    之強制規定，而難認有效。
(二)依此，本件績效獎金既屬工資之性質，自不受發放基準日在
    職之限制，縱認績效獎金之性質非屬工資，惟其與年終獎金
    二者均屬因僱傭關係而生之非經常性給與，雇主即便於工作
    規則訂定於發放基準日在職之限制，惟此亦與績效獎金係獎
    勵員工前一年度為雇主辛勞之代價之性質相悖，更與其發放
    目的不符，復與勞基法第29條規定之意旨相違背，實非足取
    ，準此，原審就上訴人請求被上訴人給付240,380元並法定
    遲延利息，暨大眾商業銀行股份有限公司普通股票13,000股
    。上開股票給付，如無實物按給付時集中交易市場交易價格
    折付新臺幣，並陳明願供擔保，請准宣告假執行，判命上訴
    人應給付205,310元，及自92年9月15日起至清償日止，按年
    息百分之5計算之利息，暨大眾商業銀行股份有限公司普通
    股票10張。上開股票給付，如無實物按給付時集中交易市場
    交易價格折付新臺幣，並准該部分為附條件假執行宣告，而
    駁回其餘之請求，即屬妥適，上訴人之上自無理由（被上訴
    人對於駁回部分未上訴已確定）。被上訴人並於本院聲明：
    上訴駁回。
二、上訴人則除與原審判決記載相同予以引用外，另補充：
(一)上訴人銀行所發放「員工績效獎金」之性質並非工資：
  1.本件被上訴人雖主張上訴人銀行所發放之「員工績效獎金」
    係屬工資云云。惟按工資之性質為「勞工勞力所得之經常性
    給與」，此迭據最高法院79年度臺上字第242號判決、85年
    度臺上字第1342號判決闡述甚詳。經查，依據上訴人銀行經
    主管機關核備之工作規則第41條規定「員工獎金包括年節、
    考核、績效獎金，均屬非經常性給與，年節獎金視本行業績
    及盈餘情形彈性發給，考核、績效獎金視員工年終考核及績
    效評等成績發給；有關獎金發給標準另定」等語足悉，上訴
    人銀行所發放之「員工績效獎金」並非屬經常性給與，則依
    前開最高法院多次闡明之工資定義以觀，自非屬工資之性質
    ，迨屬無疑。
  2.又依上訴人銀行「人事管理及職工福利手冊」所示，上訴人
    銀行績效獎金之核發標準，係由上訴人銀行經理部門檢討部
    室單位之當年度業績工作成效，擬定後經總經理簽核並報請
    董事長核定。所謂檢討部室單位之當年度業績工作成效係指
    該單位整體的成效表現，考核各分行佔總行ＭＩＳ（每月每
    客戶純收益）比重、ＡＲ（應收帳款）收益比重、ＲＯＡ（
    客戶純收益貢獻度）比重、新增授信戶比重、ＴＭＵ（衍生
    性金融商品）實績比重、企業金融審核會（不良債權）比重
    、審查部計點比重等等。至於分行各行員應得多少績效獎金
    則再視其於單位內個別成效表現而定。而各分行經理於評定
    各員成效表現時，考核標準則係依個別同仁之綜合表現評判
    ，考核項目如為帳戶管理員者，則包括各員工作範圍內之客
    戶風險控管、債信追蹤、信用評等、推動應收帳款承購、出
    口融資押匯、外匯衍生性金融商品業務；培訓所屬業務助理
    人員成效等等。如非帳戶管理員者，則包括各員工作範圍內
    專業程度及法令規章遵守程度、工作效率及客戶滿意度、配
    合消費金融處之產品及業務推廣、自行查核缺失改善及顧客
    抱怨處理能力和其他等等。是依前述上訴人銀行核定員工績
    效獎金之標準可知，不論是被證3號所謂的「績效評等」或
    係被證五號所指「業績工作成效」，其涵義範圍皆較「預定
    目標」更為廣泛，且由被證12號至14號、17號及原證5號之
    資料亦可以清楚看出，上訴人銀行新竹分行員工年度績效考
    評項目，並非全係考評「預定目標」達成率如何，尚包括許
    多非屬「預定目標」達成之考評項目。即便係屬「預定目標
    達成」的考評項目，如以「零新增逾放」目標而言，該目標
    的達成亦非全繫於員工個人因素（即勞務給付），銀行放款
    是否能順利收回之牽動因素廣泛，甚至可廣泛到包含全球經
    濟景氣循環，絕非銀行行員憑個人一己之力提供勞務即可達
    成，故該「零新增逾放」目標的達成與否對於銀行行員而言
    實具有相當程度的射倖性。也就是說，即便達到「零新增逾
    放」的目標，該目標亦非因員工個人之勞務給付而達成。至
    於最高法院92年度臺上字第1328號判決及勞委會87年8月24
    日臺（87）勞動二字第0135198號函中所謂「預定目標」應
    該是指可經由勞工個人提供勞務給付而達成者，故是否達成
    此目標可由勞工藉提供勞務給付而「操之在己」，如此始與
    工資為「勞動者提供勞動給付之對價」相符。簡言之，上訴
    人銀行員工績效考評的項目固然含有「預定目標」之性質，
    惟該預定目標之性質和前開最高法院裁判及勞委會函釋所謂
    「預定目標」並不相同，依此，足悉上訴人銀行所發放員工
    績效獎金，尚非上開最高法院及勞委會所表示之因達成預定
    目標而發放的獎金，自非屬工資性質，堪可認定。
  3.再就從事業務人員達成業績目標而言，上訴人銀行針對ＭＩ
    Ｓ（每月每授信客戶之純收益，包括放款利差、存款利差暨
    手續費．．．等）及應收帳款業務，分別發放有「ＭＩＳ業
    務津貼」及「應收帳款業務獎金」。其中，「ＭＩＳ業務津
    貼」上訴人銀行係每季發放一次，依上訴人銀行企金業務人
    員津貼級距及相關辦法規定，被上訴人於91年前三季每季領
    取18,000元，第四季領取24,000元。又有關「應收帳款業務
    獎金」，依上訴人銀行企金業務人員應收帳款業務獎金發放
    辦法之規定，係以應收帳款相關業務手續費收入之3%計發，
    每半年發放1次，被上訴人於91年全年應收帳款獎金亦分別
    於91年7月及92年1月領取完畢。上述「ＭＩＳ業務津貼」及
   「應收帳款業務獎金」即係反映被上訴人之業務表現，也就
    是說對於被上訴人憑個人勞務付出所達成的業績目標，上訴
    人銀行已在每季發放一次的「ＭＩＳ業務津貼」及每半年發
    放1次的「應收帳款業務獎金」加以給付。是對於被上訴人
    憑個人勞務付出所達成的業績目標，上訴人銀行既已在每季
    發放1次的「ＭＩＳ業務津貼」及每半年發放1次的「應收帳
    款業務獎金」加以給付。至於本案系爭績效獎金的發放，如
    上所述，完全不是勞動者因提供其勞務給付而達成何種目標
    而發放，故其性質上非係因工作而獲得之報酬，而不應歸屬
    於工資之範疇，再者，依上訴人銀行企金業務人員應收帳款
    業務獎金發放辦法第8條規定「企業金融處於評估各營業單
    位之年終績效獎金時，應將當年度依本辦法已發放之該單位
    獎金總額列入減項，以避免獎金之重複發放」。由此可見，
    上訴人銀行所發放予業務人員之各項業績獎金，其性質與上
    訴人銀行所發放之員工績效獎金並不相同，換言之，上訴人
    銀行系爭績效獎金的發放，完全不是勞動者因提供其勞務給
    付而達成何種目標而發放，故其性質上顯非係因工作而獲得
    之報酬，不應歸屬於工資之範疇，要屬無疑。
  4.末按勞動契約之本質內涵即為勞動者提供勞務之給付、而雇
    主則以給付勞動者工資以為報酬，使得勞動者的勞務給付與
    雇主的工資給付相互處於對待給付的關係。亦就是說，勞務
    給付與工資給付（勞動者提供勞務給付所獲得之報酬）皆為
    勞動契約的必要之點，必須勞資雙方對此處於對待給付關係
    之勞務給付與工資給付（勞動者提供勞務給付所獲得之報酬
    ）皆互相意思表示一致，勞動契約始能成立。今被上訴人主
    張上訴人銀行所發放之員工績效獎金性質上係工資，係被上
    訴人完成預定目標而應該獲得之報酬，則根據勞動契約的本
    質內涵以觀，被上訴人應該在勞動契約成立當時（或謂最初
    至上訴人銀行任職時），就已經知道其績效獎金可以領多少
    （或者至少知悉獲領績效獎金的標準為何），否則雙方如何
    意思表示一致成立勞動契約，若果如此，則被上訴人對於勞
    動契約成立時雙方就「工資 (績效獎金)」部分意思表示一
    致、及意思表示一致的實質內容（即被上訴人可領多少績效
    獎金【工資】或至少知悉獲領績效獎金【工資】的標準為何
    ）應負舉證責任。
(二)被上訴人無從依據勞基法第29條規定向上訴人銀行要求給付
    91年度員工績效獎金，茲分述如下：
    按勞工得依勞基法第29條規定向雇主請求給付獎金或紅利之
    前提必須是該事業單位於營業年度終了結算仍有盈餘始可。
    經查，依據上訴人銀行91年度經勤業會計師事務所龔峻吉、
    邱慧吟會計師查核簽證之損益表所示，上訴人銀行91年度營
    業收入為10,796,723,000元，營業成本及費用為10,940,724
    ,000 元，光是營業損失即達144,001,000元。若加計營業外
    收入13,267,000元及營業外費用3,833,949,000元，則上訴
    人銀行91年度稅前損失更高達3,964,683,000元，而稅後損
    失則為3,863,606,000元，稅後每股損失則係3.44元。故上
    訴人銀行於91年度並無盈餘，堪予認定。是以，上訴人銀行
    於91年度營業年度終了結算並無盈餘，即不符合勞基法第29
    條規定之要件，故被上訴人無從依據勞基法第29條規定向上
    訴人銀行請求給付任何獎金或紅利，實毋庸贅言。況上訴人
    銀行為了獎勵員工過去一年的辛勞，本於企業主應善盡照顧
    員工責任的經營理念，仍然於92年春節前夕，發放91年度年
    終獎金。被上訴人亦於92年1月份領取91年度年終獎金61,00
    0元，則被上訴人實在已無任何理由再依據勞基法第29條規
    定要求上訴人銀行給付任何名目之獎金或紅利。
(三)被上訴人不具有領取上訴人銀行91年度員工績效獎金之資格
    ，茲分述如下：
  1.依據上訴人銀行「人事管理及職工福利手冊」（亦稱業務手
    冊）第三章第七條規定，除次年度退休員工以外，績效獎金
    發放資格為考核當年度12月31日及發放基準日均在職之員工
    。有關上訴人銀行「人事管理及職工福利手冊」之規定，上
    訴人銀行係於90年3月23日由總行稽核室透過電腦網路內部
    公文系統公布各營業單位知悉。被上訴人離職以前職任襄理
    ，係有權進入上訴人銀行內部公文系統閱覽資料之員工，該
    上訴人銀行「人事管理及職工福利手冊」之規定既已公布於
    內部公文系統，被上訴人亦難諉為不知。經查，本件被上訴
    人離職基準日為92年4月21日，故於上訴人銀行發放91年度
    員工績效獎金之92年4月23日，被上訴人已非在職員工，不
    符前開上訴人銀行發放員工績效獎金之要件，被上訴人不得
    向上訴人銀行告請求發放91年度員工績效獎金，事理至明。
  2.又依據最高法院91年度臺上字第1625號判決所示意旨，當雇
    主公開揭示工作規則，而勞工知悉後未表異議而仍繼續提供
    勞務時，應認係默示承諾該工作規則內容，而使該規則發生
    附合契約之效力而得拘束勞資雙方。惟公告、揭示係針對實
    體文書而言，於今電腦、網路普及的Ｅ化時代，過去的實體
    文書已漸漸為無實體的電子檔案所取代，過去的「公告、揭
    示」也被「上網張貼、傳輸」所取代，但是不論是實體文書
    的公告揭示也好，電子檔案的上網張貼傳輸也好，其已處於
    閱聽者得隨時取得資訊的狀態則並無二致，甚至於以電子檔
    案方式上網傳輸張貼更便於閱聽者取得資訊 (因為閱聽者只
    要有電腦、有連線，即可不受時間、空間限制取得資訊)。
    為此，勞委會93年4月12日勞動一字第0930016301號函已表
    示「．．．有關事業單位工作規則公告於公司內部網站並說
    明路徑與查閱方法，供員工隨時閱覽一節，與上開規定之公
    開揭示並印發各勞工之精神，尚無不合」。因此，上開最高
    法院91年臺上字第1625號判決所揭示之意旨，對於雇主以上
    網張貼傳輸電子檔案的方式，公告工作規則或是其他意欲成
    為勞動契約內容之資訊，應該亦有適用。經查，被上訴人亦
    不否認其本身係有權進入上訴人銀行內部公文系統閱覽資料
    之員工，則上訴人銀行「人事管理及職工福利手冊」之規定
    既已公布於上訴人銀行內部公文系統，與實體文書公告揭示
    之狀態並無二致，早已處於被上訴人得以知悉之狀態，被上
    訴人實難諉為不知。至被上訴人雖質疑「惟一家公司之管理
    規定，理應對其所屬員工一體適用，而為揭示，豈會因被上
    訴人前職任襄理，係有權進入上訴人銀行內部網路公文系統
    之員工，即逕認被上訴人應受內部規定之拘束」云云。惟查
    ，上訴人銀行的管理規定確實係對於全體員工一體適用，當
    然會對於全體員工揭示告知，只是揭示告知的方式非僅只有
    一種，對於有權進入上訴人銀行內部網路公文系統之員工，
    因上訴人銀行「人事管理及職工福利手冊」之規定既已公布
    於上訴人銀行內部公文系統，與實體文書公告揭示之狀態並
    無二致，故即不再以其他方式揭示告知。至於無權進入上訴
    人銀行內部網路公文系統之員工，因其無從利用電腦、網路
    設備得知上訴人銀行「人事管理及職工福利手冊」之內容，
    上訴人銀行即以傳閱方式公告週知，其方式即如同被證4號
    所示一樣，被證4號所示之意義即為，在上訴人銀行內部公
    文系統網路設備尚未建置完全以前，即是以傳閱方式，公告
    員工週知工作規則。退萬步而言，即便上訴人銀行其他無權
    進入銀行內部公文系統閱覽「人事管理及職工福利手冊」規
    定之員工，亦未被以其他方式告知「人事管理及職工福利手
    冊」規定之內容，惟此亦與本案無任何關聯。蓋被上訴人只
    要知悉上訴人銀行「人事管理及職工福利手冊」規定之內容
    卻未表示異議，即得認為雙方意思表示一致，該「人事管理
    及職工福利手冊」規定之內容即應認為係雙方勞動契約之一
    部份，而得拘束雙方，則被上訴人前開主張尚非足採。
(四)上訴人銀行並無核定發放被上訴人91年度績效獎金之義務：
    經查，上訴人銀行發放員工績效獎金之對象既是除次年度退
    休員工外，係考核當年度12月31日及發放基準日均在職之員
    工等情，已詳如前述，則被上訴人既於91年度員工績效獎金
    發放基準日（即92年4月23日）前即已離職，自已非上訴人
    銀行發放員工績效獎金之對象，則被上訴人主張上訴人銀行
    應發給績效獎金尚非可採，準此，被上訴人前開主張全無理
    由等語，資為抗辯。並聲明：(1)原判決不利於上訴人部分廢
    棄。(2)上開廢棄部分，請求駁回被上訴人在第一審之訴及其
    假執行之聲請。
三、兩造不爭執之事項：
(一)被上訴人於88年間進入上訴人銀行工作，而於91年10月1日
    至91年12月31日係在上訴人銀行新竹分行擔任業務人員ＡＯ
    （帳戶管理員）職務，迄至92年4月20日離職。
(二)上訴人銀行於92年4月22日公告將於翌（23）日發放91年度
    員工績效獎金，業據被上訴人提出上訴人銀行92年4月22日
    發函1件附卷可稽。
(三)與被上訴人同在上訴人銀行新竹分行擔任ＡＯ（帳戶管理員
    ）組長職務之訴外人薛文欽，領得上訴人銀行核發91年度績
    效獎金金額為193,612元，另與被上訴人同組之ＡＯ人員田
    佳鑫、江國誌領得被告核發該年度之金額同為144,395元，
    此據上訴人銀行提出91年度企金單位績效獎金總表1紙為憑
    。
四、細繹兩造攻防內容，可知本件爭執重點在於 (一)上訴人銀
    行發放予員工之績效獎金是否屬於工資性質？(二)若上訴人
    銀行所發放之績效獎金屬工資性質，則上訴人銀行所定之人
    事管理及職工福利手冊規定績效獎金發放須以發放基準日亦
    在職之條件是否違反法律規定？(三)若上訴人銀行所發放之
    績效獎金非屬工資性質，則被上訴人請求依照勞動基準法第
    29條規定請求上訴人銀行給付績效獎金，是否有理由？又是
    否會受到上訴人銀行所定人事管理及職工福利手冊規定績效
    獎金發放須以發放基準日亦在職條件之限制？(四)若被上訴
    人主張有理由，則其可請求上訴人銀行發放多少績效獎金？
    茲分別論述如下：
(一)上訴人銀行發放予員工之績效獎金是否屬於工資性質？
  1.按「工資」之定義，依勞動基準法第2條第3款規定為「謂勞
    工因工作而獲得之報酬：包括工資、薪資，及按計時、計日
    、計月、計件以現金或實物等方式給付之獎金、津貼及其他
    任何名義之經常性給與均屬之」。從本條條文可以得知勞動
    基準法所定義之「工資」應係包括下列條件：(1)由雇主給付
    勞工。(2)勞工因工作所獲得之對價。(3)須為經常性之給與。
    又所謂經常性之給與，係指「制度上」之經常性而言。即根
    據企業內之制度﹙勞動契約、工作規則、團體協約、企業內
    習慣﹚雇主有支付勞工給與之義務時，該給與即為經常性的
    給與，因為在既定制度下，勞工每次滿足該制度所設定之要
    件時，雇主即有支付該制度所訂給與之義務，就此層面來看
    ，就具有「經常性給與」之特質（參照劉志鵬著『勞動法理
    論與判決研究』－論勞基法上的「經常性給與」、中華民國
    元照出版社、2000年5月初版第一刷、第479至480頁）。
  2.次按績效獎金之性質，如以勞工工資達成預定目標而發給，
    具有因工作而獲得報酬之性質，參諸勞基法第2條第3款，及
    施行細則第10條規定之精神，暨行政院勞工委員會台勞動
    二字第035198號函所函釋之意旨，自應屬工資之範疇（最高
    法院92年度台上字第1328號、93年度台上字第913號裁判均
    同此見解）。經查，被上訴人主張其請求上訴人銀行發放91
    年度之績效獎金具有工資性質，雖為上訴人否認，惟上訴人
    既自承：該行績效獎金之核發標準，係由上訴人銀行經理部
    門檢討部室單位之當年度業績工作成效，擬定後經總經理簽
    核並報請董事長核定。所謂檢討部室單位之當年度業績工作
    成效係指該單位整體的成效表現，考核各分行佔總行ＭＩＳ
    （每月每客戶純收益）比重、ＡＲ（應收帳款）收益比重、
    ＲＯＡ（客戶純收益貢獻度）比重、新增授信戶比重、ＴＭ
    Ｕ（衍生性金融商品）實績比重、企業金融審核會（不良債
    權）比重、審查部計點比重等等。至於分行各行員應得多少
    績效獎金則再視其於單位內個別成效表現而定。而各分行經
    理於評定各員成效表現時，考核標準則係依個別同仁之綜合
    表現評判，考核項目如為帳戶管理員者，則包括各員工作範
    圍內之客戶風險控管、債信追蹤、信用評等、推動應收帳款
    承購、出口融資押匯、外匯衍生性金融商品業務；培訓所屬
    業務助理人員成效等情，並提出各分行經理於每季評定行員
    成效時考核之比重項目表一紙附卷可稽，則觀之該考核ＡＯ
    人員之比重項目表既記載：「比重２０％落實期中風險控管
    及定期客戶債信追蹤，以達成零新增逾放之『目標』；１５
    ％準時完成企金授信額度展期及正確信用評等；２０％深耕
    現有企金戶ˍ戶，ＶＩＰ客戶ˍ戶，並增加新企金客戶ˍ戶
    ，達成年度ＭＩＳ『目標』台幣ˍ萬元ＲＯＡˍ％；１０％
    推動應收帳款相關業務，達成年度發票量台幣ˍ億元及手續
    費ˍ萬元的『目標』；１０％積極推展２─Ｆａｃｔｏｒ應
    收帳款承購業務及出口押匯融資業務達成年度『目標』各為
    美金ˍ萬元及美金ˍ萬元；１０％協助ＴＭＵ推展外匯衍生
    性及ＦＲＣＰ產品，達成年度分配利潤『目標』台幣ˍ萬元
    ；８％建立ˍ戶中心工廠，促成客戶使用ｅ─Ｐａｙｍｅｎ
    ｔ或ｅ─Ｃｈｅｃｋ；７％培訓所屬業務助理人員，使其能
    在一年後能獨立作業。」等情，此有企金分行之獎金計算基
    本原則表及企金ＡＯ或授權ＡＡ91年度（目標每季考評）表
    等件在卷可稽（見原審卷第89至91頁），足見上訴人銀行績
    效獎金核發之標準中，確有將行員達成設定工作目標之情形
    列入考核項目內，堪可認定。
  3.次查，被上訴人於91年度任職上訴人銀行期間既有按上開標
    準設定個人須達成之ＭＩＳ年度工作目標金額59,576,000元
    ，年度應收帳款目標金額1,328,500,000元、年度出口押匯
    目標金額3,4150,000元、２─Ｆａｃｔｏｒ年度目標金額10
    ,000,000 元、ＴＭＵ及ＦＲＣＰ年度目標金額5,100,000元
    ，亦據上訴人提出91年度被上訴人績效統計表1紙附卷可稽
    （見原審卷第122頁），且經證人即上訴人銀行新竹分行經
    理陳錦池於原審到庭證述：上開績效統計表所訂之目標額係
    在年初由分行先訂目標，再送總行核定後，訂出每個人之目
    標金額，而該績效統計表即係被上訴人個人之目標金額等語
    （見原審卷第113頁），是上訴人銀行對於被上訴人在該行
    任職期間確有擬定年度工作目標，俾以激勵行員努力推展銀
    行業務，亦堪認定。
  4.第查，上訴人銀行新竹分行經理陳錦池於91年4月1日至91年
    12月31日期間，對被上訴人每3個月所為之工作績效評核時
    ，亦係依上訴人銀行所設定被上訴人上開工作目標達成表現
    評分，並以得出之分數佔總得分百分之70，加計工作行為考
    評佔總得分百分之30後，作為年度考績總得分之依據，既據
    被上訴人提出上訴人銀行年度工作績效評核表【九職等（含
    ）以上業務人員】3紙附卷為憑（見原審卷第102至107頁）
    ，且上訴人銀行新竹分行其他帳戶管理員薛文欽、田佳鑫、
    江國誌所領得91年度績效獎金之考評標準，亦係由該行經理
    陳錦池按上開上訴人銀行所設定個人工作目標達成表現評分
    ，並以得出之分數佔總得分百分之70，加計工作行為考評佔
    總得分百分之30後，作為年度考積總得分之依據，亦為上訴
    人所不否認，且提出上訴人銀行年度工作績效評核表3紙附
    卷可稽（見原審卷第135頁至146頁），證人即上訴人新竹分
    行經理陳錦池亦證稱前幾年上訴人就每名員工均有發放績效
    獎金，且91年本行有虧損，但為了鼓勵員工士氣，還是有發
    放績效獎金等情（見原審卷第112頁），更足見被上訴人主
    張上訴人銀行績效獎金之發放係以行員達成工作預定目標之
    表現程度而發放乙節，要非無據。是以，上訴人所發放績效
    獎金之目的既係在提高業務績效，並藉以激勵職工工作情緒
    ，達到不斷進步之積極目的，且上訴人亦不否認被上訴人於
    任職之89、90年間，均分別有於翌年度領取到上訴人銀行所
    發放之績效獎金之情，縱上訴人銀行發放績效獎金之時間、
    金額雖均非固定，然揆諸首揭說明，仍屬得在一般情形下經
    常可領得之給付，自屬工作上之報酬，此與勞基法施行細則
    第10條第2款規定所稱之競賽獎金、特殊功績獎金之非經常
    性獎金所為勉勵性給與，係屬非經常性之給與，並不相同，
    則上訴人所辯此績效獎金尚非經常性之給付，自非屬工資性
    質云云，尚非足採。
  5.至上訴人雖辯稱：其經主管機關核備之工作規則第41條業已
    明定「員工獎金包括年節、考核、績效獎金，均屬非經常性
    給與，年節獎金視本行業績及盈餘性形彈性發給，考核、績
    效獎金視年終考核及績效評等成績發給；有關獎金發給標準
    另定。」，而被上訴人就此亦已知悉，則本件績效獎金確非
    屬工資性質，殆無疑義云云。惟按有關勞工工資之定義及其
    除外之規定，勞基法第2條第3款及同法施行細則第10條分別
    定有明文，該法就工資範圍之規定，核屬強制規定，不得任
    由當事人以契約約定推翻，否則即失勞基法明定工資圍以保
    障勞工權益之立法本意（最高法院85年度台上字第246號判
    決意旨參照）。是以，被上訴人受領之各項給付是否屬工資
    性質，仍應依勞基法之相關規定予以判定，非以上訴人公司
    工作規則之約定為準。經查，本件上訴人銀行所發放績效獎
    金之性質確屬工資性質等情，已詳如前述，則上訴人前開工
    作規則關於「績效獎金」非屬工資範圍之約定，顯違反勞基
    法關於工資範圍之強制規定，是上訴人據其公司之工作規則
    抗辯前開績效獎金非屬工資範圍，即非可取。至上訴人固另
    辯稱依據核定員工績效獎金之標準，不論係「績效評等」或
    「業績工作成效」，其涵意均較「預定目標」更為廣泛，亦
    即並非以員工達成預定目標而發放，其性質自非屬工資云云
    。查上訴人銀行績效獎金之核發，依據其「人事管理及職工
    福利手冊」第三章第五條第三項第二款規定，固係檢討該部
    室單位之當年度業績工作成效，即指該單位整體之成效表現
    ，惟如決定該分行可發放績效獎金時，就分行各行員得否獲
    發及應得多少績效獎金，仍應視其於單位內之個別成效而定
    ，為上訴人所自認。而參諸前述，上訴人就如為帳戶管理員
    者（ＡＯ），其中諸如零新增逾放、深耕現有企金戶＿戶、
    ＶＩＰ客戶＿戶、增加新企金客戶＿戶，達成年度ＭＩＳ「
    目標」台幣＿萬元ＲＯＡ＿％，推動應收帳款相關業務，達
    成年度發票量台幣＿億元及手續費＿萬元的目標，．．．等
    多項標準，均明顯屬於當年度預定之工作目標；即令如培訓
    所屬業務助理人員，使其能在1年內獨立作業，亦賴該員工
    付出相當之勞力，始能達成；證人陳錦池亦證稱績效獎金之
    標準係每季評比，並依據91年度金企Ａ／Ｏ考核項目所定標
    準進行評比，此工作設定之目標占考績總分之7成等情（見
    原審卷第113、114頁）；是上訴人就員工績效獎金之評定標
    準雖或較諸前開設定之工作目標為廣泛，然當年度工作目標
    之達成，顯然係占最重要之比例，且工作目標之達成甚至應
    認是否得領取績效獎金之先決條件自明，是上訴人此部分主
    張仍無從改變其所發績效獎金係屬工資之性質，即不足採。
    上訴人雖又辯稱前開所謂「零新增逾放」目標，並非全繫於
    員工個人因素，甚至可廣泛到全球經濟景氣循環，且此目標
    之達成，亦具有相當程度之射悻性，自非操之在己云云。惟
    查，諸多行業之從業人員，其工作目標之達成往往均與大環
    境景氣與否有關，然不能因此即謂員工達到設定之年度工作
    目標，即非屬於提供勞務給付；至「零新增逾放」目標之達
    成，或有其射悻性，惟如銀行負責之行員盡其心力，將風險
    控管得宜，自較容易達成此目標，反之即令大環境甚佳，在
    未盡心力下亦勢難達成，從而，上訴人此部分所辯亦不足採
    。又所謂「績效獎金」固如上訴人所辯不能拘泥於所用之名
    目為形式上觀察，然基於前述，由上訴人發放績效獎金之評
    定標準、目的、性質，顯然與前述之工資定義相符；至上訴
    人就此所提行政院勞工委員會90年5月8日台90勞動二字第02
    0830號函，係就年度結束依決算盈餘提撥部分金額為發給，
    認為該「績效獎金」應屬盈餘之分配，與工資有別等情，與
    本件上訴人所發「績效獎金」情形明顯不同，自無從作為其
    此部分抗辯之有利證明。
  6.至上訴人雖另辯稱：上訴人銀行就從事業務人員達成業績目
    標而言，針對ＭＩＳ及應收帳款業務，分別發放有ＭＩＳ業
    務津貼及應收帳款業務獎金，即係反映被上訴人之業務表現
    ，與績效獎金之發放，因非屬勞動者提供其勞務給付而達成
    何種目標之發放性質不同云云，惟上訴人銀行訂定之應收帳
    款業務獎金發放辦法第8條既約定：「企業金融處於評估各
    營業單位之年終績效獎金時，應將當年度依本辦法已發放之
    該單位獎金總額列入減項，以避免獎金之重複發放。」乙節
    ，則上訴人既自承行員憑個人勞務付出達成業績目標時，係
    由該行發放應收帳款業務獎金予行員，苟績效獎金與應收帳
    款業務獎金性質非屬相同時，上訴人銀行要無於績效獎金發
    放時，扣除行員已領得應收帳款業務獎金之理，足見績效獎
    金與應收帳款業務獎金，同具有勞工因提供勞務給付達成預
    定目標之工作報酬性質，是上訴人此部分所辯，亦非足採。
  7.綜上所述，被上訴人主張上訴人銀行所發放之績效獎金，係
    以勞工工作達成預定目標而發放，具有因員工工作而獲得報
    酬之性質，應屬工資範疇，堪予採信。
(二)若上訴人所發放之績效金屬工資性質，則上訴人所定之人
    事管理及福利手冊約定績效金發放須以發放基準日亦在職
    之條件是否違反法律規定？
  1.按工資之給付，除當事人有特別約定或按月預付者外，每月
    至少定期發給二次，按件計酬者亦同，此為勞基法第23條第
    1項所明定。次按最高法院88年台上字第1696號判決意旨固
    然認為「勞工與雇主間之勞動條件依工作規則之內容而定，
    有拘束勞工與雇主雙方之效力，而不論勞工是否知悉工作規
    則之存在及其內容，或是否予以同意，除該工作規則違反法
    律強制規定或團體協商外，當然成為僱傭契約內容之一部」
    。惟最高法院85年度台上字第246號判決意旨亦說明：「有
    關勞工工資之定義及其除外之規定，勞動基準法第2條第3款
    及同法施行細則第10條分別定有明文，該法就工資範圍之規
    定，核屬強制規定，不得任由當事人以契約約定推翻，否則
    即失勞動基準法明定工資圍以保障勞工權益之立法本意，是
    被上訴人受領之各項給付是否屬工資性質，仍應依勞動基準
    法之相關規定予以判定，非以上訴人公司工作規則之約定為
    準，上訴人據其公司之工作規則抗辯前開津貼及金非屬工
    資範圍，殊屬無據。」依上開說明，勞工與雇主間之勞動條
    件固依工作規則之內容而定，有拘束勞工與雇主雙方之效力
    ，惟若該工作規則內關於工資範圍之約定，違反勞動基準法
    關於工資範圍之強制規定，自無拘束雙方當事人之效力。
  2.查上訴人銀行所制定人事管理及職工福利手冊第三章第7條
    則雖規定：「績效獎金及超盈獎金發放資格為考核當年度十
    二月三十一日及發放基準日均在職之員工（次年度退休者不
    在此限）。」等語，惟上訴人銀行發放予被上訴人之績效獎
    金，既係以勞工工作達成預定目標而發放，具有工資之性質
    等情，業如前述，揆諸前開說明，被上訴人本得領取該年度
    之工資，自不因其嗣後離職而有所減損，上訴人銀行上開人
    事管理及職工福利手冊之規定，增設績效獎金發放基準日亦
    須在職之員工，始得領取績效獎金之資格，顯違工資之性質
    ，復與法律規定工資發放之要件有悖，自屬違反法律之強制
    規定而難謂有效。至上訴人雖另提中國信託商業銀行、聯邦
    商業銀行之工作規則節錄影本，欲證明實務上其他銀行亦均
    於工作規則上規定員工績效獎金之發放要件必須是「發放時
    在職」，則績效獎金以發放基準日為要件，乃銀行業界基於
    其本身行業特性所發展出來之慣例云云。惟查，上訴人所提
    中國信託商業銀行及聯邦商業銀行之工作規則均僅是節錄本
    ，並無從得悉各該銀行就績效獎金之發放標準，亦無從據以
    認定各該銀行關於績效獎金之定性究是否屬工資之範圍，惟
    揆之前揭說明，倘各該銀行工作規則內關於工資範圍之約定
    ，違反勞動基準法之強制規定，仍難認定有效，自亦無拘束
    雙方當事人之效力，是上訴人所提前開中國信託商業銀行、
    聯邦商業銀行之工作規則節錄影本，實無從資為有利於其之
    認定。準此，本件被上訴人雖於上訴人銀行績效獎金發放基
    準日前之92年4月20日離職，惟被上訴人請求上訴人發放91
    年度績效獎金之權利，既具有工資之性質，即不因被上訴人
    嗣後去職，減損其原得請求發放之權利。至上訴人另辯稱其
    公司就「績效獎金」之發給，係展望未來，以激勵員工，希
    望能留住優秀員工繼續為公司效力，始規定以發放日須在職
    為要件云云。惟參諸上訴人訂頒工作規則，其第41條即明訂
    「績效獎金視員工年終考核及績效評等成績發給」，另人事
    管理及職工福利手冊第三章第五條三之（二），亦規定「績
    效獎金：其核發標準由經理部門檢討部室單位之當年度業績
    工作成效，擬定後經總經理簽核並報請董事長核定」等語，
    均足見上訴人就績效獎金之發給，均係針對員工當年度之工
    作成效為決定核發及核發金額之標準，並無一語涉及員工本
    身之未來性、來年執行工作重要性等亦為績效獎金核發之依
    據，足見上訴人此部分所辯已難謂可採。況上訴人亦自認如
    員工於績效獎金發放之翌日即離職，所發放之績效獎金不會
    追回，而被上訴人如係92年4月24日離職，仍會發績效獎金
    ，因為此符合發放績效獎金之條件等情（見本院上訴審95年
    3 月15日言詞辯論筆錄、94年1月18日準備程序筆錄）；則
    茍績效獎金之發放目的係在展望未來，激勵員工，以留住優
    秀員工繼續為公司效力云云屬實，何以在發放日翌日離職者
    ，仍會加以發放而不追回，足見上訴人此部分所辯不足採。
    從而，被上訴人請求被上訴人發放其應得之91年度員工績效
    獎金，洵屬有據，應予准許。
(三)若上訴人所發放之績效獎金非屬工資性質，則被上訴人請求
    依照勞動基準法第29條規定請求上訴人給付績效獎金，是否
    有理由？又是否會受到上訴人所定人事管理及福利手冊約定
    ，績效獎金發放須以發放基準日亦在職條件之限制？
    本件上訴人所發放之績效獎金既經認定係屬工資性質等情，
    已如前述，則此部分爭點即無論述之必要，附此敘明。
(四)若被上訴人主張有理由，則其可請求上訴人銀行發放多少績
    效獎金？
  1.本件上訴人雖辯稱被上訴人於91年度承作偉大公司授信案件
    有不良授信紀錄，致使上訴人銀行帳上損失10,620,000元，
    是上訴人銀行原先預計核給被上訴人之91年度績效獎金為61
    ,130 元云云，固據提出91年度企金單位績效獎金總表、上
    訴人新竹分行91年10月份、同年11月份公司戶及企金ＶＩＰ
    應予評估放款統計表等件為證（見原審卷第134、147、148
    頁），惟此已為被上訴人所否認。經查，上訴人所提91年度
    企金單位績效獎金總表為上訴人銀行單方面所製作之私文書
    ，尚無從據此資為有利於上訴人之認定，至上訴人雖另提新
    竹分行91年10月份、同年11月份公司戶及企金ＶＩＰ應予評
    估放款統計表，證明該分行於91年10月份有催收款項10,621
    ,000 元，另於91年11月份則有逾期放款10,000,000元等情
    ，惟此逾期放款是否會影響被上訴人應得之91年度績效獎金
    ，及如何具體影響發放之獎金數額，均未據上訴人進一步舉
    證以實其說，則其所提前開上訴人新竹分行91年10月份、同
    年11月份公司戶及企金ＶＩＰ應予評估放款統計表等前開文
    書證據，亦無從憑採為有利於上訴人之認定。次查，據上訴
    人銀行新竹分行經理陳錦池亦於原審到庭證述：「（問：何
    時知道偉大公司有授信不良的情況？）答：91年度2月份偉
    大公司在聯合徵信中心的資料有逾放的情況，而總行也是在
    91年度，將這筆列為單位考評，需要扣除這1筆呆帳來評比
    營業單位的績效。」、「（問：何時將這筆帳款提列為呆帳
    ？）答：印象中是92年度，發生呆帳後依照規定要在3到9個
    月提列出來。」、「（問：是否有將偉大公司這筆列入原告
    （即被上訴人）的考評中？）記得是在第一季。」、「（問
    ：被上訴人在第一季的考評分數？）答：我個人在上半年給
    原告（即被上訴人）的考評分數是88.34分，下半年是88.31
    分。」等情（見原審卷第114至117頁），審證人陳錦池現仍
    受僱於上訴人銀行，擔任經理職務，衡之常情，要無故為不
    利於上訴人銀行陳述，蓄意偏袒被上訴人之理，是依證人陳
    錦池所述，其係於91年第1季（第1至第3個月）考評被上訴
    人績效時，即將偉大公司發生逾放情形列入考評範圍，且被
    上訴人上半年之考評總得分為88.34分，則被上訴人於91年4
    月1日至91年6月30日之考績總得分既為88.74分，應認被上
    訴人於91年1月1日至91年3月31日之考績總得分為87.94分【
    計算式為：(X+88.74)÷2=88.34,X= 87.9】，是被上訴人於
    91年第1季之考績總得分雖受偉大公司不良帳款影響，惟其
    所得之分數既非甚低，對其整年度之考績，究有何具體影響
    ，既未據上訴人舉證以實其說，是上訴人上開所辯，即難信
    為真實。再者，上訴人所訂定應收帳款業務獎金發放辦法第
    5條第1項既明定：「業務獎金之計發應符合下列條件：(一)
    該業務人員過去半年所承作應收帳款相關業務皆無新增之逾
    期案件發生。」乙節，而被上訴人復於91年7月份領得應收
    帳款獎金5,056元、92年1月份領得應收帳款獎金14,364元，
    亦據上訴人於原審提出被上訴人91年7月份、92年1月份獎金
    明細表附卷可稽（見原審卷第168、169頁），是上訴人辯稱
    被上訴人於91年間有發生逾期放款案件，顯與其發放被上訴
    人應收帳款獎金之要件不符，要非無疑。遑論，原審多次依
    職權向上訴人銀行函查上訴人銀行如何決定被上訴人91年度
    績效獎金因偉大公司不良放款影響，致得領取一個月平均月
    薪之獎金61,130元之具體理由、新竹分行91年度業績工作成
    效，是否會受上開偉大公司不良放款影響該行全體員工應取
    得之績效獎金數額，及上訴人銀行建國分行91年度亦有授信
    損失4,600多萬元之情形，是否有扣除該不良授信後再予分
    配績效獎金予該承作授信案件之職員等事項，上訴人均未具
    體陳述被上訴人91年度績效獎金如何因偉大公司不良放款影
    響，致得領取一個月平均月薪獎金61,130元之具體理由，及
    該行建國分行91年度亦有授信損失4,600多萬元之情形，惟
    是否有扣除該不良授信後再予分配績效獎金予該承作授信案
    件之職員等事項，且上訴人辯稱新竹分行其他帳戶管理員91
    年度業績工作成效，不會受上開偉大公司不良放款影響應取
    得之績效獎金數額，亦與上訴人前所述該行核發績效獎金，
    係檢討部室單位之當年度業績工作成效佔該單位整體的成效
    表現，亦即考核各分行佔總行ＭＩＳ等項目之比重乙節不符
    ，是上訴人辯稱被上訴人應領得之91年度績效獎金會受被上
    訴人承作偉大公司授信案件不良紀錄影響云云，既未據上訴
    人就此有利於己之事實，舉證以實其說，則其此部分所辯，
    即難採信。
  2.又查，上訴人銀行與被上訴人同擔任ＡＯ（帳戶管理員）組
    長職務之訴外人薛文欽，領得上訴人銀行核發91年度績效獎
    金金額為193,612元，即相當平均月薪4.21個月，而薛文欽
    於91年1月1日至91年12月31日經上訴人銀行新竹分行陳錦池
    評定之年度考績總得分為87.74分，既據上訴人提出91年度
    企金單位績效獎金總表、大眾商業銀行年度工作績效評核表
    1紙為憑（見原審卷第134至138頁），是被上訴人於91年度
    經陳錦池評定之考績既係上半年分數88.34分、下半年分數8
    8.31分，平均分數88.33分【計算式為：(88.34+88.31)÷2=
    88.33】，已如上述，顯較薛文欽當年度之考績總得分為高
    ，是被上訴人於91年度之平均月薪扣除相同性質之應收帳款
    業務獎金、業務津貼後既為61,000元，再以該薪資計算4.21
    個月之績效獎金數額為256,810元【計算式為：(61000X4.21
     )=256810 】，即無不當，而因薛文欽所得之績效獎金中有
    41,200元係發放股票，佔薛文欽所得獎金數額193,612元之
    百分之21【計算式為：(41200÷193612 )=0.21 】，依比例
    計算被上訴人應得之績效獎金數額中之百分之21部分，上訴
    人即應發放股票予被上訴人，是被上訴人應得之股票數額即
    為53,930元【計算式為：(256 810x 0.21=53930，小數點以
    下四捨五入】，再以核發時每股5.15元計，上訴人即應發放
    10張股票予被上訴人【計算式為：(53930÷5.15=10471，取
    整數為10000】，是上訴人除發給被上訴人股票10張之價值5
    1,500元外，另應發給被上訴人現金205,310元【計算式為：
    (000000-00000)=205310】，洵堪認定。
五、從而，被上訴人請求上訴人應給付205,310元，及自92年9月
    15日起至清償日止，按年息百分之5計算之利息，暨大眾商
    業銀行股份有限公司普通股票10張。上開股票給付，如無實
    物按給付時集中交易市場交易價格折付新臺幣，應予准許，
    逾此部分之請求，核屬無據，要難准許。原審就上開應准許
    之部分，為被上訴人勝訴之判決，並宣告假執行，核無不合
    ，上訴意旨指摘原判決不當，求予廢棄改判，核無理由，應
    予駁回。
六、本件判決之基礎已臻明確，兩造其餘攻擊防禦方法及舉證，
    核與前揭判斷不生影響，無庸一一論列，併此敘明。
七、據上論結：本件上訴為無理由，依民事訴訟法第436條之1第
    3項、第449條第1項、第78條，判決如主文。
中    華    民    國    95    年    5     月    19    日
                  民事第一庭審判長法  官  李承訓
                                  法  官  林南薰
                                  法  官  高敏俐
以上正本係照原本作成。
本判決不得上訴。
中    華    民    國    95    年    5     月    19    日
                                  書記官  洪木志


司法院資訊處製作；財團法人民間司法改革基金會備份。
